【裁判字號】    99,台上,6778
【裁判日期】    991028
【裁判案由】    妨害性自主
【裁判全文】
最高法院刑事判決            九十九年度台上字第六七七八號
上  訴  人  台灣高等法院台南分院檢察署檢察官
上  訴  人
即  被  告  甲○○
選任辯護人  黃翎芳律師
            王英傑律師
            黃俊仁律師
上列上訴人等因被告妨害性自主案件，不服台灣高等法院台南分
院中華民國九十八年三月三十一日第二審判決（九十七年度上訴
字第七號，起訴案號：台灣雲林地方法院檢察署九十五年度偵字
第一六五二號），提起上訴，本院判決如下：
    主  文
原判決除利用權勢性交無罪部分外均撤銷，發回台灣高等法院台
南分院。
    理  由
本件原判決撤銷第一審之科刑判決，改判論處上訴人即被告甲○
○成年人連續故意對少年（Ａ女）犯強制性交罪刑；並就其被訴
對十四歲以上未滿十六歲之女子（Ｂ女）為性交部分，諭知被告
無罪，固非無見（被告另被訴連續對受監督之人利用權勢性交罪
部分，業據原審判決無罪確定）。
惟按：(一)兒童及少年福利法第七十條第一項所定，成年人故意對
兒童及少年犯罪，除各該罪就被害人係兒童及少年已定有特別處
罰規定者外，應加重其刑至二分之一，係對被害人為未滿十八歲
之兒童及少年之特殊要件予以加重處罰，乃就犯罪類型變更之個
別犯罪行為予以加重，屬刑法分則加重之性質。成年人故意對兒
童及少年犯罪而依該項規定加重其刑者，固不以其明知被害人為
兒童及少年為必要，但仍須證明該成年人有對兒童及少年犯罪之
不確定故意，亦即該成年人須預見被害人係兒童及少年，且對於
兒童及少年犯罪並不違背其本意，始足當之。此行為人主觀上之
犯意，為犯罪之責任要件，乃犯罪事實不可或缺部分，非但須於
犯罪事實明白記載，且應於理由內敘明所憑之證據及其認定之理
由，否則即有判決理由不備之違背法令。依原判決犯罪事實之認
定，被告明知被害人Ａ女（民國七十七年一月二十九日生，真實
姓名年籍詳卷）當時為未滿十六歲之女子，猶於九十三年一月十
五日對之強制性交，並於同年二月間某日，再度對Ａ女強制性交
，因而依修正前刑法連續犯及兒童及少年福利法第七十條第一項
規定，遞加重其刑。但理由內對於如何認定上訴人明知Ａ女為未
滿十六歲之人，未加論述，亦未說明所憑之依據，遽行判決，尚
嫌理由不備。(二)科刑之判決書，對於犯罪事實必須詳加認定，然
後於理由內明其憑以認定之證據，及其認定之理由，方足以資
論罪科刑。又刑法強制性交罪，係以對於男女以強暴、脅迫、恐
嚇、催眠術或其他違反其意願之方法而為性交，為其構成要件。
所謂「強暴」，係指以有形之暴力行為強加諸被害人之身體，以
抑制其抗拒之謂。法院如認定行為人係以強暴之方法對被害人強
制性交，自應將其如何以有形之暴力行為加諸被害人身體，於犯
罪事實內明確記載，並說明所憑之依據及認定之理由。原判決事
實欄就被告第一次對Ａ女強制性交部分，僅記載被告將Ａ女載往
其住處，「強行親吻Ａ女後，不顧Ａ女反抗，又強將Ａ女衣物脫
去，再以其陰莖插入Ａ女陰道之強暴方法，對Ａ女強制性交得逞
」，第二次強制性交部分，亦僅記載被告「藉口找Ａ女為其按摩
，對Ａ女上下其手，並不顧Ａ女一直推拒反抗，先撫摸Ａ女胸部
及下體，再強行脫去Ａ女衣物，旋以其陰莖插入Ａ女陰道之強暴
方式，又對Ａ女強制性交得逞一次」等情，即認定被告有兩度對
Ａ女犯強制性交之犯行。惟所謂「強行」、「強將」僅係一般性
之用語，非當然等同法律規範之「強暴」要件。原判決對於上訴
人如何「強行」親吻Ａ女、「強行」脫去Ａ女衣物，Ａ女曾為如
何之推拒反抗，上訴人以如何暴力手段抑壓Ａ女之抗拒而對之性
交得逞，其行為是否該當於「強暴」之程度，不僅事實欄未為具
體明確之認定，理由欄亦未為任何說明，遽認上訴人兩度以「強
暴」之方法對Ａ女強制性交得逞，自有未合。(三)審理事實之法院
，對於被告有利及不利之證據應一律注意，詳細調查後，綜合全
案證據資料，本於經驗法則以定其取捨，並將取捨證據及得心證
之理由於判決內詳予說明，始為適法，如有應調查之證據未予調
查，率行判決，或僅援用利於被告之證據而為被告有利之認定，
對於被告不利之證據，未說明不足採取之理由，均難謂於法無違
。原判決關於被告被訴對十四歲以上未滿十六歲之Ｂ女（Ａ女之
妹，七十八年九月生，真實姓名年籍詳卷）性交部分，認不能證
明被告犯罪，改判諭知無罪，係以Ｂ女指述於九十四年八月中於
歐悅汽車旅館為被告性侵，惟依該汽車旅館電腦登記之住房紀錄
，被告所有之車牌號碼ΟΟΟΟ─ＪＫ號ＢＭＷ汽車，於九十四
年八月至九月並無住房記錄，故其指訴有重大瑕疵，不得單憑Ｂ
女片面而有瑕疵之指訴，認定被告之犯行云云。然查，被告在歐
悅汽車旅館對Ｂ女性交時，Ａ女亦在現場，並依被告之指示幫Ｂ
女自慰等情，除經Ｂ女證述綦詳外，Ａ女於偵查中亦證稱：九十
四年農曆七月某日，當天媽媽（Ｃ女，真實姓名年籍詳卷）跟被
告說妹妹（Ｂ女）怪怪的，被告說是卡到陰，媽媽就叫我們去斗
六堂，在他辦公室內，被告把妹妹的內褲翻起來，要我看妹妹下
體，他說有一個黑點，被告是先把妹妹上半身胸罩翻出來，露出
胸部，要我看黑點，之後才翻妹妹的內褲，看完後，被告叫我晚
上十二點時幫妹妹自慰，如果不會，他會帶我們去旅館教我們，
他約我們在斗六市○○路台灣銀行前見面，我問妹妹，她原本不
要，後來就說好，進去旅館後，被告就叫我幫妹妹自慰，妹妹才
躺在床上，我把妹妹的衣褲都脫掉，幫妹妹自慰，被告的手也有
去摸妹妹的私處等情（見偵查卷第三二至四０頁）。另Ｃ女則證
稱：「九十四年七、八月時，我大女兒Ａ女告訴我說二女兒的行
為很怪，會在紙上畫詛咒人家的圖畫，我覺得她怪怪的，就去問
甲○○，甲○○要我帶二女兒去給他看，我就在傍晚時帶大女兒
和二女兒去給他看，到了後我們就都進去明德北路的辦公室，甲
○○要我們全部的人都出來，留我二個女兒在裡面，之後約半個
小時後，我二女兒先出來，隔了十分鐘後我大女兒先出來後，沒
有隔多久，甲○○也出來了，甲○○說我二女兒卡到陰，他當天
要幫我女兒處理，要把我二女兒的陰移轉到我身上，要我去顧香
爐，我就從傍晚起開始顧香爐直到天亮才離開，二個女兒則自己
先回家，甲○○有交待我要顧香爐顧到天亮。」等語（見偵查卷
第二三頁）。其三人所證被告稱Ｂ女卡到陰要為其處理之過程，
以及Ａ女、Ｂ女所述被告藉詞為Ｂ女除卡陰問題而帶往汽車旅館
性交之經過及時間、地點均相符合，倘均屬實，自屬對於被告不
利之證據。而前述歐悅汽車旅館電腦登記之住房紀錄，是否所有
住宿或休息之消費者均有登記？有無經人為操控輸入，抑或汽車
進入旅館內即自動感應紀錄而登入電腦？有無疏漏之可能？是否
足以推翻前述Ｂ女等人之證言？攸關被告此部分犯行成立與否之
認定，自應明白調查審認，並於理由內予以說明，始為適法。原
審未遑詳察，遽就該部分為被告無罪之判決，尚有未合。以上或
為上訴意旨所指摘，或為本院得依職權調查之事項，應認原判決
上開部分有撤銷發回更審之原因。
據上論結，應依刑事訴訟法第三百九十七條、第四百零一條，判
決如主文。
中    華    民    國  九十九  年    十    月  二十八  日
                      最高法院刑事第十一庭
                          審判長法官  石  木  欽  
                                法官  洪  佳  濱  
                                法官  韓  金  秀  
                                法官  段  景  榕  
                                法官  周  煙  平  
本件正本證明與原本無異
                                      書  記  官  
中    華    民    國  九十九  年   十一   月    二    日
                                                      v

司法院資訊處製作；財團法人民間司法改革基金會備份。
